臺灣高等法院臺中分院民事判決
                                       110年度上字第83號
上  訴  人  甲○○  
訴訟代理人  黃呈利律師
被  上訴人  乙○○  
            丙○○  
            己○○  
            戊○○  
            丁○○  
上四人共同
訴訟代理人  王朝璋律師
複  代理人  王思雁律師
上列當事人間請求給付違約金事件，上訴人對於中華民國109年1
2月14日臺灣臺中地方法院109年度訴字第2195號第一審判決提起
上訴，本院於民國110年4月6日言詞辯論終結，判決如下：
    主  文
原判決關於駁回上訴人後開第二項之訴部分，及該部分假執行之
聲請，暨訴訟費用之裁判均廢棄。
被上訴人甲○○應給付上訴人新臺幣20萬1,282元；被上訴人乙
○○、蘇佩儀、丁○○、丙○○等4人應於繼承蘇００遺產範圍
內連帶給付上訴人新臺幣20萬1,282元。其中如有一人為給付，
其餘之人就已給付部分，免其責任。
其餘上訴駁回。
第一、二審訴訟費用，其中10分之1，由被上訴人甲○○及被上
訴人乙○○、蘇佩儀、丁○○、丙○○等4人於繼承蘇００遺產
範圍內連帶負擔；其餘10分之9由上訴人負擔。
    事實及理由
一、上訴人主張：
  ㈠被上訴人甲○○提供其父即蘇００名下如附表一所示不動產供擔
    保，向上訴人借款新臺幣(下同)350萬元，期限2個月，，雙
    方於民國104年10月7日簽訂抵押權設定契約書，並於104年1
    0月8日設定最高限額420萬元之抵押權予上訴人，且由甲○○
    及蘇００於同日共同簽發如附表二所示本票乙紙作為債權憑證
    。上訴人於抵押權設定登記後，分別於104年10月12日、104
    年10月13日各匯款150萬元、180萬元予甲○○，尾款20萬元則
    交付現金由訴外人黃００與甲○○結算。
  ㈡因甲○○及蘇００未依限清償，上訴人乃持上開本票聲請強制執
    行及支付命令，並經法院核准(發)在案，上訴人並持上開執
    行名義聲請強制執行。嗣蘇００於109年1月26日死亡，包括甲
    ○○在內之部分繼承人已拋棄繼承，應由被上訴人乙○○、戊○○
    、丁○○、丙○○(下稱乙○○等4人)繼承上開債務。
  ㈢乙○○雖於強制執行程序中之109年4月8日，以本金350萬元及
    年息6%計算，清償提存445萬1,867元本息，惟依本票記載，
    本件消費借貸尚有「按日加千分之一」(即合約年息36.5%)
    計算違約金之約定，依民法第250條第1項之規定，甲○○仍應
    給付上訴人違約金；乙○○等4人仍應於繼承蘇００之遺產範圍
    內，連帶給付上訴人違約金。
  ㈣本件上訴人僅按年息14%計算違約金，並未過高，自104年12
    月9日起計算至109年4月8日止，合計違約金之數額為212萬3
    ,781元。爰依民法第250條第1項及繼承之法律關係，請求被
    上訴人給付。
  ㈤聲明：
    ⒈甲○○應給付上訴人212萬3,781元，乙○○等4人應於繼承蘇００
      遺產範圍內連帶給付上訴人212萬3,781元。其中如有一人
      為給付，其餘之人就已給付部分，免其責任。
    ⒉願供擔保請准宣告假執行。
  ㈥原審為上訴人全部敗訴之判決，上訴人聲明不服，提起上訴
    ，並上訴聲明：
    ⒈原判決廢棄。
    ⒉甲○○應給付上訴人212萬3,781元；乙○○等4人應於繼承蘇００
      遺產範圍內連帶給付上訴人212萬3,781元。其中如有一人
      為給付，其餘之人就已給付部分，免其責任。
    ⒊願供擔保，請准宣告假執行。
二、被上訴人則以：
  ㈠甲○○當初跟上訴人借貸350萬元，並簽立本票，但實際上只收
    到330萬元。黃００證稱曾交付20萬元現金予甲○○，並非事實
    。
  ㈡系爭本票上雖有違約金之記載，然本票上有關違約金之約定
    與抵押權設定契約書上有關違約金之記載並不相符。顯見借
    貸雙方就違約金之意思表示並未合致，不生契約之效力。
  ㈢本票上雖記載：「本票逾期自遲延日起按中央銀行核定放款
    利率計付利息，並按日加千分之一付違約金」，惟所稱利率
    管理條例早已於74年間公告廢止，上述文字係坊間購得之本
    票基於便利所印製，兩造不可能以74年已廢止之利率管理條
    例標準為約定。
  ㈣本票之簽發是在抵押權設定契約書簽訂之前，本票及抵押權
    設定契約書關於違約金之約定既不相符，應屬債之變更，其
    法律效果為成立新債務而消滅舊債務，故有關違約金之約定
    ，應以後成立之抵押權設定契約書所載「按每佰元每逾一日
    以新台幣八分計付」。
  ㈤乙○○已清償提存445萬1,867元至臺灣雲林地方法院(下稱雲林
    地院)指定之「國庫保管款專戶」，並由上訴人收取，系爭
    借款債權及按年息6%計算之利息業已消滅，債務已清償，上
    訴人不得再主張借款之違約金。
  ㈥縱認本件消費借貸有違約金之約定，應屬「因不履行損害賠
    償總額之預定」，上訴人已收取高額利息，法院應將違約金
    酌減至相當之數額。
  ㈦答辯聲明：
    ⒈上訴駁回。
    ⒉如受不利判決，願供擔保請准宣告免為假執行。
三、本件經依民事訴訟法第463條準用同法第270條之1第1項第3
    款規定，整理並協議簡化爭點如後：
  ㈠不爭執事項：
    ⒈甲○○於104年10月8日以父親蘇００所有如附表一所示土地設
      定最高限額抵押權420萬元予上訴人，並向上訴人借款。
      蘇００及甲○○並共同簽發如附表二之本票作為設定最高限額
      抵押權所需之債權憑證。
    ⒉抵押權設定契約書並無利息或遲延利息之記載，另關於違
      約金部分則記載「按每佰元每逾一日以新台幣八分計付」
      。
    ⒊如附表二所示之本票另記載「本票逾期自遲延日起按中央
      銀行核定放款利率計付利息，並按日加千分之一付違約金
      。」
    ⒋上訴人分別於104年10月12日、104年10月13日以父親陳０成
      名義各匯款150萬元、180萬元予甲○○。
    ⒌蘇００於109年1月26日死亡，其法定繼承人除被上訴人5人外
      ，尚有蘇成宗、黃俊傑、黃怡樺。其中蘇成宗、黃俊傑、
      黃怡樺及甲○○等人已拋棄繼承，故應由乙○○、戊○○、丁○○
      、丙○○等人繼承。
    ⒍上訴人持附表二之本票對蘇００及甲○○聲請核發支付命令(原
      法院107年度司促字第13601號)，及聲請本票裁定准許強
      制執行（原法院107年度司票字第5097號)，債權內容均為
      「蘇００及甲○○應連帶給付上訴人350萬元及自104年12月9
      日起至清償日止，按年息6%計算之利息。」經原法院先後
      裁定准許後，上訴人持上開執行名義向雲林地院聲請對蘇
      ００所有如附表一所示之不動產強制執行。
    ⒎乙○○於109年4月8日提存445萬1,867元（即本金350萬元、
      及自104年12月9日起至109年4月8日止，按年息6%計算之
      利息）對上訴人清償。
  ㈡本件爭點
    ⒈上訴人實際貸予甲○○之借款數額為何？
    ⒉蘇００與甲○○共同簽發附表二之本票予上訴人，其性質為何
      ？
    ⒊上訴人與蘇００、甲○○間就本件借款債務有無違約金條款之
      約定？
    ⒋若有違約金條款之約定，上訴人得否請求被上訴人給付違
      約金？其數額為何？
四、得心證之理由
  ㈠上訴人實際出借予甲○○之借款數額為330萬元：
    ⒈上訴人主張除前後匯款2筆款項合計330萬元予甲○○外，復
      交付20萬元現金，由黃００與甲○○結算，惟此為被上訴人所
      否認，經查：
      ⑴證人黃００於原法院108年度豐簡字第149號確認本票債權
        不存在事件固證稱：本件消費借貸是在104年10月12日
        辦妥抵押權設定登記，雙方原本約定104年10月13日才
        要匯款，因為甲○○急著要用錢，所以在確認完成設定抵
        押權登記之後，還沒有拿到他項權利證書時，就先將系
        爭本票交給上訴人父親陳０成，並請陳０成撥款180萬元
        給甲○○，等伊拿到他項權利證書後隔日，再撥150萬元
        給甲○○（以上撥款之數額應係104年10月12日、104年10
        月13日依序各匯150萬元、180萬元之誤述），剩下20萬
        元伊是在取得他項權利證書後2日內跟甲○○結算，扣除2
        .5%仲介費用、預扣一個月利息8萬4,000元、設定費用
        後，以現金方式給付等語(原審卷第31～37頁)。惟證人
        黃００就其另有交付20萬元款項、及與甲○○有約定2.5%仲
        介費用、預扣一個月利息8萬4,000元等事實，均未舉證
        以對。倘黃００確有自上訴人受領20萬元，並受託與甲○○
        進行結算，衡情豈有無任何簽收憑條或文書為證之理，
        故證人黃００此部分之證言，有違經驗法則，難為上訴人
        有利之認定。
      ⑵另本件消費借貸，依抵押權設定契約書之記載，並無利
        息或遲延利息之約定；而本票上亦僅有遲延利息之約定
        ，亦無利息之約定，則證人黃００前述扣取利息之證詞，
        與本件消費借貸之相關文書所載內容不符，自不足採信
        。
    ⒉況金錢借貸契約係屬要物契約，故利息先扣之金錢借貸，
      其貸與之本金額應以利息預扣後實際交付借用人之金額為
      準，該預扣利息部分，既未實際交付借用人，自不成立金
      錢借貸(最高法院87年度台上字第1682號民事裁判參照)。
      基上，本件縱有預扣利息之事實，惟上訴人實際上既僅交
      付330萬元予甲○○，則本件消費借貸之金額仍應認定為330
      萬元。
  ㈡被上訴人甲○○與蘇００共同簽發系爭本票予上訴人，其性質應
    為借款債務之擔保：本件上訴人交付借款之時間為104年10
    月12及104年12月13日，而抵押權設定契約書簽訂之時間為1
    04年10月7日，地政機關收件登記之時間為104年10月8日，
    另本票簽發之時間亦為104年10月8日，此有本票、土地登記
    申請書及抵押權設定契約書在卷可憑(原審卷第51、53、55
    頁)。換言之，上訴人是在甲○○、蘇００完成抵押權之設定登
    記及簽發本票之後，才將借款交付甲○○，合於一般消費借貸
    之習慣。故不論抵押權之設定、或本票之簽發，其目的均在
    擔保同一筆消費借貸，而非成立新的債務甚明。
  ㈢本件消費借貸關於遲延利息及違約金之約定究竟為何：
    ⒈系爭本票上固印有制式「本票逾期自遲延日起按中央銀行
      核定放款利率計付利息，並按日加千分之一付違約金。」
      等文字，惟「自遲延日起按中央銀行核定放款利率計付利
      息」之用語，係利率管理條例74年11月27日公布廢止前，
      當事人利率約定受限於該條例第五條規定，不得超過訂約
      時當地中央銀行核定放款日拆，其超過無請求權，為方便
      起見，於一般書局出售之制式本票，其上均有上開文字之
      刊印，足見系爭本票上「按日加千分之一付違約金」，亦
      係基於便利之同一目的而刊印於本票上無誤，難認雙方於
      簽發本票時，已就本件消費借貸之遲延利息及違約金有特
      別之約定。此由上訴人事後持系爭本票聲請強制執行或核
      發支付命令時，均僅主張應按票據之法定利率即年息6%計
      算遲延利息，堪以佐證。
    ⒉又抵押權設定契約書已明載：「利息（率）：無。遲延利
      息（率）：無。違約金：按每百元每逾一日新台幣八分計
      付」等語（見原審卷第56頁）。足見，本件消費借貸僅有
      違約金之約定，並無利息或遲延利息之約定，且違約金應
      約定為「按每百元每逾一日新台幣八分計付」，即合約年
      息29.2%，應可認定。
  ㈣本件違約金為賠償總額預定性之違約金：按契約當事人以確
    保債務之履行為目的，約定於債務人不履行債務或不為適當
    之履行時，所應支付之違約金，除契約約定其為懲罰性之違
    約金外，概屬於賠償總額預定性之違約金，以免對債務人造
    成不利，此觀諸民法第250條之規定及其修正理由自明。查
    ，本件抵押權設定契約書，僅記載「違約金：按每百元每逾
    一日新台幣八分計付」，惟對於違約金之性質則無特別約定
    ，揆諸前揭說明，自應認定為賠償總預定性之違約金
  ㈤本件約定之違約金過高，應予酌減：
    ⒈按當事人得約定債務人於債務不履行時，應支付違約金。
      惟約定之違約金額過高者，法院得減至相當之數額，民法
      第250條第1項、第252條定有明文。當事人約定之違約金
      是否過高，須依一般客觀事實，社會經濟狀況，當事人所
      受損害情形及債務人如能依約履行時，債權人可享受之一
      切利益為衡量標準；債務已為一部履行者，亦得比照債權
      人所受之利益減少其數額。倘違約金係損害賠償總額預定
      性質者，尤應衡酌債權人實際上所受之積極損害及消極損
      害，以決定其約定之違約金是否過高(最高法院109年度台
      上字第497號判決參照)。
    ⒉查，本件因被上訴人遲延清償借款，致上訴人未能及時受
      償，上訴人所受損害即為因無法運用該筆款項而發生相當
      於利息之損失。乙○○於強制執行程序中，已按執行名義所
      載債權本金，加計票據法定利率即年息6%計算之遲延利息
      ，對上訴人為提存清償，為兩造所不爭執，本院審酌現今
      銀錢業者之定期存款利率僅有年息1%上下，被上訴人按年
      息6%計付遲延利息予上訴人，高達6倍以上，已能適度彌
      補上訴人無法及時受償之損害。此外，上訴人復未能證明
      其尚受有其他無法及時受償之積極損失及消極損失，本院
      審酌上情，認本件消費借貸契約所約定按年息29.2%計算
      之違約金應予酌減，始符公允。
    ⒊次按違約金之約定，為當事人契約自由、私法自治原則之
      體現，雙方於訂約時，既已盱衡自己履約之意願、經濟能
      力、對方違約時自己所受損害之程度等主、客觀因素，本
      諸自由意識及平等地位自主決定，自應受該違約金約定之
      拘束，此有最高法院109年度台上字第254號判決可資參照
      。本件消費借貸既有違約金之約定，基於上述原則，亦不
      應酌減至零。
    ⒋本院審酌上情，再參照一般銀錢業者於消費借貸契約中關
      於違約金之約定，通常以逾期在6個月以內者，按約定利
      率10%，超過6個月者，按約定利率20%計算違約金，上開
      標準自可作為酌減本件違約金之參考。據此，本件合理之
      違約金數額計算如下：
      ⑴逾期在6個月以內者(即104年12月9月至105年6月8日)為9
        ,900元【計算式：本金3,300,000×6%×10%×1/2年＝9,900
        】。
      ⑵逾期在6個月以上者(即105年6月9日至109年4月8日)為19
        萬1,382元【計算式：本金3,300,000×6%×20%×(4＋304/3
        65)年＝191,382(元以下四捨五入)】。
      ⑶以上合計20萬1,282元【計算式：9,900＋191,382＝201,28
        2】。
  ㈥按繼承人對於被繼承人之債務，以因繼承所得遺產為限，負
    連帶責任，民法第1153條第1項定有明文。本件消費借貸係
    由蘇００與甲○○共同簽發本票，並提供如附表一所示之不動產
    設定抵押權予上訴人，擔保之債權範圍包括違約金，已如前
    述。乙○○等4人既為蘇００之繼承人，自應於繼承所得遺產範
    圍內，負連帶清償責任。
  ㈦另不真正連帶債務，係指數債務人以同一目的，本於各別之
    發生原因，對債權人各負全部給付之義務，因債務人其中一
    人為給付，他債務人即應同免其責任之債務而言。故不真正
    連帶債務人中之一人所為之清償，如已滿足債權之全部，即
    應發生絕對清償效力，債權人不得再向他債務人請求清償(
    最高法院100年度台上字第848號民事裁判參照)。本件甲○○
    與乙○○等4人應負擔違約金債務之原因雖不相同，惟其給付
    目的同一，參照上開說明，自應負不真正連帶債務之清償責
    任。
五、綜上所述，上訴人依民法第250條第1項之規定及繼承之法律
    關係，請求甲○○應給付20萬1,282元；請求乙○○、戊○○、丁○
    ○、丙○○等4人應於繼承蘇００遺產範圍內連帶給付20萬1,282
    元；且其中如有一人為給付，其餘之人就已給付部分，免其
    責任部分，為有理由，應予准許。逾此部分之請求，為無理
    由，不應准許。從而原審就上開應准許部分，為上訴人敗訴
    之判決，尚有未洽，上訴論旨指摘原判決此部分不當，求予
    廢棄改判，為有理由，爰由本院廢棄改判如主文第二項所示
    。至於上訴人之請求不應准許部分，原審為上訴人敗訴之判
    決，並駁回其假執行之聲請，經核並無不合，上訴意旨指摘
    原判決此部分不當，求予廢棄改判，為無理由，應駁回此部
    分之上訴。又上訴人勝訴部分，未逾150萬元，經本院判決
    後即已確定，自毋庸為准、免假執行之宣告。
六、本件事證已臻明確，兩造其餘之攻擊或防禦方法及所用之證
    據，經本院斟酌後，認為均不足以影響本判決之結果，爰不
    逐一論列，附此敘明。
七、據上論結，本件上訴為一部有理由、一部無理由，爰判決如
    主文。
中　　華　　民　　國 　110　　年　 　4　　月　　20　　日
                    民事第七庭  審判長法  官  王  銘
                                      法  官  張國華
                                      法  官  高英賓

正本係照原本作成。
上訴利益未逾新台幣150萬元，不得上訴第三審。
如不服本判決，應於收受送達後二十日內向本院提出上訴書狀，
其未表明上訴理由者，應於提出上訴後二十日內向本院補提理由
書狀（均須按他造當事人之人數附繕本）。
上訴時應提出委任律師或具有律師資格之人之委任狀；委任有律
師資格者，另應附具律師資格證書及釋明委任人與受任人有民事
訴訟法第四百六十六條之一第一項但書或第二項所定關係之釋明
文書影本。如委任律師提起上訴，應一併繳納上訴裁判費。

                                      書記官  吳伊婷

中    華    民    國   110    年     4    月    20    日

 附表一：

編  號        土       地       坐       落     地  目   面  積 權利範圍  縣市 鄉鎮市區   段 小段   地  號    平方公尺  １ 雲林縣 北港鎮 扶朝     947 田    1716   全部 2 雲林縣 北港鎮 扶朝    1710 田    1173   全部 3 雲林縣 北港鎮 扶朝    1835 田    3510   全部 4 雲林縣 北港鎮 扶朝    1843 田    1174   全部 



附表二(金額單位：新台幣元)：

發票人  發票日  到期日    面額           記載事項 甲○○蘇００ 104.10.08 104.12.08  3,500,000 本票逾期自遲延日起按中央銀行核定放款利率計付利息，並按日加千分之一付違約金。